臺灣高等法院高雄分院民事判決　九十二年度上更(一)字第三五號
　　　上　訴　人　中國人壽保險股份有限公司
　　　法定代理人　甲○○
　　　訴訟代理人　李明益律師
　　　　　　　　　啟夫律師
　　　被　上訴人　乙○○
?
當事人間請求塗銷抵押權登記事件，上訴人對於中華民國八十九年十二月一日臺灣屏
東地方法院八十九年訴字第一七三號第一審判決提起上訴，經最高法院第一次發回更
審，本院於民國九十三年五月十一日辯論終結，判決如下：
　　　主　　　文
上訴駁回。
第二審及發回前第三審訴訟費用由上訴人負擔。
　　　事實及理由
一、上訴人公司之法定代理人已變更為甲○○（見卷附股份有限公司變更登記表）茲
    該法定代理人聲明承受訴訟，核無不合，應予准許，合先明。
二、被上訴人主張：坐落屏東市○○段一０七四之三地號土地及其上建號一三五八號
    即門牌編號屏東市○○街三七五巷十五之二號房屋（以下簡稱系爭房地）為伊所
    有。民國八十八年三月間，訴外人即伊已分居三年餘之妻鐘玉娟因債務關係需款
    孔急，乃竊取系爭房地之所有權狀，與綽號「台生」之人共同偽冒伊名義向上訴
    人借款新台幣（下同）二百五十萬元，並提供系爭房地於八十八年三月十七日設
    定最高限額三百萬元，存續期間自八十八年三月十七日至一一八年三月十七日止
    之抵押權（以下簡稱系爭抵押權）擔保之。然兩造間實無任何借款之合意或設定
    抵押權契約之法律行為，系爭抵押債權二百五十萬元及系爭抵押權之設定均不存
    在等情，爰提起本件訴訟，聲明求為判決：(一)確認上訴人就被上訴人所有系爭房
    地於民國八十八年三月十七日所設定最高限額三百萬元，存續期間自八十八年三
    月十七日起至一一八年三月十七日止之抵押權所擔保之債權不存在。(二)上訴人應
    將前項抵押權登記予以塗銷。上訴人則以：被上訴人係於八十八年三月十日偕同
    其妻鐘玉娟前往上訴人屏東分公司辦理不動產抵押貸款，上訴人之對保人員對保
    時，並無發現任何偽造之證件及資料，上訴人乃因信賴證件及資料之正確性，而
    於同年月二十四日撥款至鐘玉娟帳戶，雙方間之債權債務關係存在。且鐘玉娟曾
    以劃撥方式繳交房貸本利，亦足使上訴人確信雙方之債權債務關係存在等語資為
    抗辯，並答辯聲明：(一)被上訴人之訴駁回。(二)訴訟費用由被上訴人負擔。
三、本件原審對於被上訴人之請求，判決被上訴人勝訴，上訴人聲明不服，上訴聲明
    求為判決：(一)原判決廢棄。(二)被上訴人在第一審之訴駁回。(三)第一、二審及發回
    前第三審訴訟費用由被上訴人負擔。被上訴人則答辯聲明：(一)上訴駁回。(二)訴訟
    費用由上訴人負擔。
四、系爭房地係被上訴人所有，於八十八年三月間，訴外人即被上訴人已分居三年餘
    之妻鐘玉娟因債務關係竊取系爭房地之所有權狀，與綽號「台生」之人，共同偽
    冒被上訴人名義，向上訴人借款二百五十萬元，並提供系爭房地設定系爭抵押權
    之事實，業據訴外人鐘玉娟於臺灣屏東地方法院檢察署八十八年度偵字第五五九
    二號案件之八十八年七月二十一日及同月二十四日偵訊中陳稱：（問：你先生之
    所有權狀及土地建物權狀是如何取得的﹖答：是謝秀英叫我去偷我先生的戶口名
    簿及土地建物權狀；我是從我們夫妻房間內之抽屜用我自備之鑰匙打開偷拿的。
    問：乙○○之戶籍於八十八年三月三日被何人私遷至高樹鄉○○路三六六號之一
    戶內﹖答：是謝秀英去遷的。問：現提示當天去高樹戶政所申辦之口卡片給你指
    認，你是否認識﹖答：我見過他二、三次，聽謝秀英講他叫台生。問：在高樹戶
    政所申請五份印鑑證明是誰申請的﹖答：印鑑證明書是台生申請的。問：前項所
    述之目的為何﹖答：是為了要抵押我先生乙○○名下之房屋，目的是為了要還謝
    秀英的債務。問：你什麼時候向何銀行貸款﹖貸多少錢﹖承辦人是誰﹖答：我今
    年（即八十八年）三月中旬向中國人壽保險公司申辦的，貸二百五十萬元，承辦
    人是邱先生。問：當時那些人去辦理貸款﹖答：是楊代書、謝秀英、台生和我去
    找邱先生辦貸款的），而證人即承辦系爭貸款人員邱善正於偵查時亦供證：「（
    本件借款對保時，鐘女有到場否，另是否有自稱乙○○之人到場﹖）有，亦有。
    」「（自稱乙○○之人是否當庭之乙○○﹖）不是。」（見八十八年度偵字第四
    九三八號偵查卷影印卷宗八十八年八月二十六日訊問筆錄），及證人即辦理系爭
    抵押權設定之代書楊志宏於本院前審到庭結證：「八十八年三月間，謝秀英、呂
    春慧介紹並帶同鐘玉娟及自稱乙○○之人到我那邊去，說需要錢，要去貸款，我
　　就核對他們所帶的身分證、權狀無誤後，我就幫他們去辦。」（當時自稱乙○○
　　的人是否現在在座這位乙○○﹖）不是。」（見本院上字卷第八三頁），又比對
　　被上訴人於原審及偵查中書寫姓名處之簽名，與系爭借款之借據，約定書及撥款
　　委託書上，被上訴人名義之簽名，以肉眼核對其整體之筆勢、神韻等各項特徵顯
　　非出於同一人所為。是被上訴人主張系爭不動產抵押貸款為訴外人鐘玉娟與綽號
　　「台生」之人共同偽冒被上訴人之名義所為等事實，堪信為真實。
五、雖證人邱善正於本院前審到庭供證時改稱：「（當時是否在場的被上訴人乙○○
    去辦理對保﹖當庭命證人邱善正看被上訴人），好像是他有來辦理對保。」，「
    （為何在一審時說因時間已久，不太記得﹖）因當時在回想印象，因辦理貸款的
    人很多，要回想印象有點困難。」「（為何在偵查中，檢察官要你指認，你為何
    說當初對保的人不是在庭的乙○○﹖）因檢察官是拿影印的口卡給我指認，一時
    無法指認，但回去回想後，好像他有去對保。我記得與鐘玉娟去對保自稱乙○○
    的，要將錢撥給他老婆。」（見本院上字卷第四三頁、第四四頁，九十年三月十
    九日準備程序筆錄）然查證人邱善正於偵查中所為之證詞係於八十八年八月二十
    六日作成，與本件對保日期八十八年三月十日，期間不逾六個月，記憶猶新，且
    無利害衝突。而於本院前審作證之時間與對保時相距已逾二年，衡諸人之記憶恆
    因時間之經過而衰退，自應以偵訊時所為之證詞與事實較為相符，而為可採。雖
    證人邱善正於本院前審證稱檢察官係拿影印口卡片命其指認云云，惟檢察官所拿
    之口卡片與副頁照片（見八十八年度偵字第五五九二號偵查卷第十九頁），乃前
    往對保之人等情，既經證人邱善正指認無誤，而該照片並非被上訴人本人，亦經
    被上訴人於偵查時否認在案（見同上筆錄），證人邱善正於偵訊後，事後回想，
    果若如其所言「好像是被上訴人去辦理對保」，實無其於偵訊後，未向檢察官說
    明，又於其事後八月三十日之書面說明中，亦未提及此事之理。足徵證人邱善正
    於本院前審之證詞，尚與事實有違，應不足採信。至於被上訴人雖於原審主張其
    於八十九年七月被告訴時，始知被冒用之事云云（見一審卷第六二頁），而系爭
    房地於八十八年七月八日曾設定存續期間八十八年七月六日至九十年七月六日，
    債務人為被上訴人，權利人為訴外人李碧珠，權利價值最高限額二百五十萬元之
    抵押權，固有建物及土地登記簿謄本可證（見一審卷第八六頁至第八九頁）。然
    據證人李碧珠於本院到庭結證：「：：當時乙○○是我去向他要他太太所欠我的
    錢的時候，他才告訴我說他的身分證資料被人家偽造，而且可能有以這偽造的資
    料拿去借錢，我才去地政事務所申請系爭土地的登記資料，才發現說有設定第一
    順位抵押，我告訴他這些情形的時候，乙○○當時他很想尋死，我很擔心，我跟
    他說那你太太的債務你來負責，我就去問律師這些法律問題，並幫忙他去戶政事
    務所想辦法辦理身分證，且替他負擔訴訟律師費用，打官司幫他塗銷被偽造去辦
    理的抵押設定。他當時心情很壞想尋死，都不願去辦理，那我告訴他，你太太欠
    我這麼多錢，你不要這樣，你這樣會害我，所以他才答應配合辦理第二順位抵押
    。」（見本院卷第一三五頁、第一三六頁），且本件系爭抵押權所擔保之債權係
    他人冒被上訴人之名所為，系爭抵押權登記亦不存在等情既已如前述，又鐘玉娟
    亦因本件偽造有價證券案，經法院通緝中，而無法予以傳喚等情，亦有本院電話
    查詢紀錄單可憑，且共同涉犯本件冒貸案之共同被告謝秀英，並經臺灣屏東地方
    法院於九十二年一月廿九日以八十九年訴字第一０四號判處有期徒刑三年四月，
    現上訴本院審理中（見本審卷三八－四九頁），則被上訴人雖於八十八年七月間
    辦理設定系爭房地抵押權於李碧珠時，已知系爭房地已供上訴人設定第一順位抵
    押權，並遲至八十八年七月十二日始向檢察官告訴鐘玉娟冒名抵押，然此均不足
    據為被上訴人本人有與上訴人成立本件系爭抵押權及系爭抵押權設定登記之不利
    認定。併予明。
六、按不動產物權之善意取得，係指因善意信賴不動產登記，依有效之法律行為而取
    得不動產物權者而言，倘取得抵押權，係源於冒名者所為，非基於與本人間之真
    正意思合致所為之有效行為，自不生土地法第四十三條所定其所為抵押權之登記
　　有絕對效力，應受保護之問題（參閱最高法院八十七年度台上字第三五三號判決
    ），查本件系爭不動產抵押貸款係訴外人鐘玉娟與綽號「台生」及謝秀英等人共
    同偽冒被上訴人名義向上訴人借款，並提供被上訴人所有系爭不動產設定系爭抵
    押權，已如前述，則彼等人所為設定系爭抵押權自屬無權處分，雖上訴人核對彼
    等人所提之證明文件並無法發現任何偽造之情事，而屬善意無過失信賴借款人之
    人別，證件及資料之正確性，致為本件系爭抵押權之設定，惟揆諸前開說明，上
    訴人仍無土地法第四十三條善意取得抵押權之適用。又查契約須雙方當事人意思
    表示一致始能成立，而金錢借貸關係更須具備金錢交付之特別要件。本件貸款既
    係由訴外人鐘玉娟與綽號「台生」及謝秀英等人共同偽冒被上訴人之名義向上訴
    人借款二百五十萬元，並提供系爭房地設定系爭抵押權，兩造間即無任何金錢借
    貸關係，應無疑義，而本件兩造間既無系爭房地抵押債權存在上訴人自無善意取
    得抵押權之可言。是上訴人抗辯：伊之對保人員對保時，並無發現任何偽造之證
    件及資料，伊信賴證件及資料之正確性，該抵押債權存在。且伊於八十八年三月
    二十四日已將該筆借款撥至鐘玉娟帳戶，兩造間之債權債務關係存在云云，亦無
    可採。
七、綜上所述，原審因而為上訴人敗訴之判決，經核尚無不合，上訴論旨，指摘原判
    決不當，求予廢棄改判，非有理由，應予駁回。
八、本件事證已臻明確，兩造其餘攻擊、防禦方法及舉證，核與本案判決之結果無影
    響，爰不一一論述，併此明。
九、據上論結，本件上訴為無理由，依民事訴訟法第四百四十九條第一項、第七十八
    條，判決如主文。
中　　　華　　　民　　　國　　九十三　　年　　　五　　　月　　二十五　　日
　　　　　　　　　　　　　　　　　　　　　　　　民事第一庭
~B1審判長法官　黃金石
~B2法　　　官　魏式璧
~B3法　　　官　吳登輝
正本係照原本作成。
如對本判決上訴，須於判決送達後二十日內向本院提出上訴狀，未表明上訴理由者，
，應於上訴後二十日內向本院提出理由書（均須按他造當事人之人數附繕本）。上訴
時應提出委任律師或具有律師資格之人之委任狀，並依附註條文規定辦理。
中　　　華　　　民　　　國　　九十三　　年　　　五　　　月　　二十七　　日
~B法院書記官　梁美姿
附註：
民事訴訟法第四百六十六條之一：
對於第二審判決上訴，上訴人應委任律師為訴訟代理人，但上訴人或其法定代理人具
有律師資格者，不在此限。
上訴人之配偶、三親等內之血親、二親等內之姻親，或上訴人為法人、中央或地方機
關時，其所屬專任人員具有律師資格並經法院認為適當者，亦得為第三審訴訟代理人。
第一項但書及第二項情形，應於提起上訴或委任時釋明之。
                                                                        Ｋ
